臺灣桃園地方法院民事判決　　　　　　　100年度訴字第300號
原　　　告　林麗蓉
被　　　告　謝方駿
上列當事人間請求返還不當得利事件，本院於民國100 年5 月5
日言詞辯論終結，判決如下：
    主  文
原告之訴駁回。
訴訟費用由原告負擔。
    事實及理由
壹、程序事項：
一、按訴狀送達後，原告不得將原訴變更或追加他訴，但請求之
    基礎事實同一、擴張或減縮應受判決事項之聲明者，不在此
    限，民事訴訟法第255 條第1 項第2 款、第3 款定有明文。
    查原告起訴時原聲明係請求被告應給付原告新臺幣（下同）
    492,500 元及法定遲延利息（見本院99年度司促字第34972
    號卷第4 頁），嗣於民國100 年2 月15日本院中壢簡易庭10
    0 年度壢簡調字第22號調解程序期日變更上開聲明為，被告
    應給付原告1,392,500 元（見本院100 年度壢簡調字第22號
    卷第12頁）。經核原告上開聲明之變更，係屬擴張應受判決
    事項之聲明，且其請求之基礎事實同一，按諸首揭規定要無
    不合，應予准許。
二、本件被告未於最後言詞辯論期日到場，核無民事訴訟法第38
    6 條各款所列情形，爰依原告之聲請，由其一造辯論而為判
    決。
貳、實體事項：
一、原告起訴主張：
  (一)原告於95年6 月21日直接匯款492,500 元至被告帳戶，被告
    取得此部分款項為不當得利；被告胞妹即第三人謝儀娉則於
    92 至95 年間陸續向原告借款，經會算以1,800,000 元作為
    本金，而上開2 筆借款以年息6 ％計算5 年之利息為500,00
    0 元，故被告及謝儀娉共積欠原告本金2, 292,500元及利息
    500,000 元，總計2,792,500 元，惟該等債權久未實現，原
    告乃口頭委託第三人張力予處理上開債權問題，後被告即承
    諾承擔上開所有債務，並陸續於99年4 月下旬、99年4 月30
    日及99年5 月26日償還17,100元、48 2,900元及900,000 元
    ，且約定其餘債款1,392,500 元待99年7 月15日售屋後即行
    清償，而被告於4 月下旬償還之500, 000元（即17,100元＋
    482,900 元）即係用以清償原告匯款予其之492,500 元部分
    。嗣原告於99年6 月22日發現被告已將房屋過戶他人而仍不
    清償債務，兩造及張力予遂於99年6 月24日會面商談，並確
    定被告至遲應於99年7 月15日前清償餘款1,392,500 元，然
    張力予卻於99年7 月15日表示因被告反悔，乃要求原告補簽
    委託書交其處理，詎原告補簽委託書後，張力予即避不見面
    ，而被告亦表示伊與張力予已就餘款達成協議，並提出委託
    書表示該內容記載餘款已經清償，然該委託書實係為偽造、
    變造，蓋原告從未答應以1,400,000 元解決兩造間債務，且
    委託書內容雖記載99年5 月25日已解決債務問題云云，惟依
    99年6 月22日張力予轉發之謝儀娉行動電話簡訊內容可知，
    至少被告至99年6 月22日仍未清償餘款。又此委託書亦係被
    告承擔謝儀娉債務之證明，足見被告有要出面處理此債務。
    為此，爰依不當得利返還請求權、依消費借貸返還請求權及
    債務承擔之法律關係提起本件訴訟。
  (二)聲明：被告應給付原告1,392,500 元。
二、被告未於最後言詞辯論期日到場，惟依其於前期日之陳述則
    以：原告雖曾將492,500 元匯入被告帳戶，然該筆款項實係
    謝儀娉向原告所借，被告從未向原告借款，且被告亦已於99
    年4 月間加計利息返還500,000 元（即現金17,100元、轉帳
    482,900 元）予原告，是兩造間並無任何債務關係。又被告
    轉帳900,000 元予原告部分，乃係幫謝儀娉還債。另原告所
    稱99年6 月24日會面商談乙節，雖有此事，然當日並未就餘
    款作最後決定，且被告除不知謝儀娉債務餘額外，亦並無要
    替謝儀娉處理餘款。至於原告所稱之委託書乃係張力予託被
    告轉交謝儀娉，其並表示餘款無須清償，後因原告表示被告
    餘款未清，被告始託人轉交委託書影本予原告。並聲明：原
    告之訴駁回。
三、兩造不爭執之事實：原告於95年6 月21日匯款492,500 元至
    被告銀行帳戶；被告胞妹謝儀娉於92至95年間陸續向原告借
    款，原告曾委託張力予處理上開債權問題，被告曾參與協商
    。被告分別於99年4 月下旬、99年4 月30日及99年5 月26日
    償還原告17,100元、482,900 元及900,000 元，其中50萬元
    係清償原告匯款492,500 元部分。此部分並有板橋市農會被
    告帳戶交易明細表、臺灣板橋地方法院債權憑證（債務人為
    謝儀娉）、原告存摺影本、第一銀行被告取款憑條、原告存
    款憑條在卷可稽。
四、原告主張：原告匯款492,500 元至被告帳戶，被告受有不當
    得利，另被告承擔原告與謝儀娉間之債務180 萬元及遲延利
    息50萬元，被告共僅返還140 萬元，應清償餘額等語。為被
    告所否認，並以前詞置辯。是本件應審究者為：原告為何匯
    款492,500 元至被告帳戶？被告是否承擔原告與謝儀娉間之
    債務？經查：
  (一)原告於本院自承：謝儀娉說匯款492,500 元之帳號是他的客
    戶，所以伊才將錢匯入，事後伊才知道匯款帳戶是被告的帳
    戶等語（見本院卷第27頁背面），可知被告辯稱該492,500
    元是原告借給謝儀娉的，並非虛言。而原告與謝儀娉間既有
    借貸契約，謝儀娉藉被告帳戶取得原告之借款，被告自非無
    法律上之原因而受利益，核與不當得利之要件不符。何況原
    告自承此筆匯款業經被告返還，只是利息還沒算清楚（見本
    院卷第27頁背面），原告自無再向被告請求此筆款項之正當
    理由。
  (二)當事人主張有利於己之事實者，就其事實有舉證之責任，民
    事訴訟法第277 條前段定有明文。原告固舉出被告為謝儀娉
    還債，又與原告協商債務，復向原告提出偽造之委託書（見
    本院卷第124 頁），企圖抵賴債務等情為證，主張被告已有
    承擔謝儀娉債務之意，然清償債務或有為自己清償或有為他
    人清償，被告辯稱其係為謝儀娉清償債務，並非債務承擔，
    本非全無可採，原告主張被告係承擔謝儀娉之債務後為自己
    清償，並應就餘額負清償責任，自應就此有利之事實負舉證
    責任，殊不得徒以被告以其名義匯款，遽認被告已有承擔債
    務之意。至原告所謂之委託書，被告辯稱該委託書本係原告
    之代理人張力予要求其轉交謝儀娉，表示債務已清，但原告
    事後又向謝儀娉要債，故由其向原告提出，證明原告曾表示
    債務已清償，審諸被告既為謝儀娉之兄長，又為謝儀娉清償
    部分債務，其代表謝儀娉出面與原告協商債務或向原告主張
    權利，本屬自然，亦無從逕認被告有承擔債務之事實。綜上
    各點均無從推認被告有為謝儀娉承擔債務之意，原告復未提
    出其他事證以實其說，其主張自非可採。
五、綜上所述，原告匯款492,500 元至被告帳戶，係基於債務人
    謝儀娉之指示，被告並非不當得利，且被告已為謝儀娉清償
    此部分款項，又原告請求之其餘金額均屬原告與謝儀娉間之
    債權債務關係，被告並未承擔謝儀娉之債務，原告請求被告
    返還，自屬無據。從而，原告基於不當得利返還請求權、消
    費借貸返還請求權，請求被告給付1,392,500 元均無理由，
    應予駁回。
六、訴訟費用裁判之依據：民事訴訟法第78條。
中    華    民    國    100    年     5   月    27    日
                  民事第二庭  法  官  袁雪華
以上正本係照原本作成。
如對本判決上訴，須於判決送達後二十日內向本院提出上訴狀。
如委任律師提起上訴者，應一併繳納上訴審裁判費。
中    華    民    國    100    年     5   月    27    日
                              書記官  劉霜潔